臺灣高等法院民事判決　　　　　　　　 94年度家上字第149號
上　訴　人　乙○○
　　　　　　　　　　　　1號
訴訟代理人　陳河泉律師
被　上訴人　甲○○
　　　　　　　　　　　　19樓之3
訴訟代理人　李尚澤律師
上列當事人間請求離婚事件，上訴人對於中華民國94年4月25日
臺灣新竹地方法院93年度婚字第484號第一審判決提起上訴，
本院於94年9月21日言詞辯論終結，判決如下：
    主  文
上訴駁回。
第二審訴訟費用由上訴人負擔。
原判決主文第三項及附表一所載「鄧康廷」應更正為「鄧巧稜」
。
原判決主文第四項及附表二所載「鄧巧稜」應更正為「鄧康廷」
。
    事  實
甲、上訴人方面：
壹、聲明：
一、原判決廢棄。
二、上廢棄部分，被上訴人在第一審之訴駁回。
貳、陳述：除與原判決記載相同者外，補稱略以：
一、本件並無民法第1052條第1項第3款情事。
二、被上訴人並不要離婚，係被上訴人之母要被上訴人與上訴人
    離婚。
三、兩造僅是因年輕氣盛，一時生活細微摩擦而有所小衝突，並
    非已至婚姻破裂非離婚不可之境地。
參、證據：除援用原審提出者外，補提照片18幀、統一發票、電
    信費及健保費收據件、通話明細報表、錄音帶及錄音譯文各
    1 件，並聲請訊問證人廖銀妹、廖和田、廖夢蘋、吳子敬、
    洪哲聖、邱明珠、吳春龍、郭來好、李金鳳及向新竹地方法
    院調閱94年度簡上字第48號傷害案卷、向馬偕紀念醫院調閱
    被上訴人該院就診之病歷資料、向紘琦公司函查被上訴人在
    該公司實際領薪證明及投保證明。
乙、被上訴人方面：
壹、聲明：上訴駁回。
貳、陳述：除與原判決記載相同者外，補稱略以：
一、本件訴訟標的為民法第1052條第1項第3款、同條第2項。
二、兩造已無互信基礎，上訴人動輒暴力相向更無互愛，婚姻已
    難維持。
參、證據：除援用原審提出者外，補提勞工保險卡影本一件、投
    保單位保險對象異動暨減免清冊一件為證。
    理  由
一、被上訴人主張：兩造於民國（下同）91年10月26日結婚，育
    有未成年子女鄧巧稜（民國92年 3月23日生），鄧康廷（民
    國93年8月30日生）。惟上訴人分別於93年3月4日，同年3月
    11日，在新竹縣湖口鄉○○村○○鄰○○○街111號住處，因細
    故爭執，以徒手毆打被上訴人，並辱罵被上訴人肚裡的小孩
    是雜種。上訴人復於93年7月7日因雙方口角，意見不合，以
    徒手對被上訴人傷害，被上訴人乃返回娘家，並於同年8 月
    30日產下鄧康廷。上訴人動輒以暴力相向，懷孕時亦不例外
    ，被上訴人長期在淫威下生活，精神上已無法負荷，更別提
    夫妻間互愛、互諒、互信之基礎。被上訴人經常希望上訴人
    於假日帶家人出遊，但上訴人均拒絕，反而自己流連釣蝦場
    。兩造於93年 9月初曾在被上訴人娘家協商離婚事宜。上訴
    人於原審當庭辱罵丈母娘。兩造實難以繼續維持婚姻，爰依
    民法第1052條第1項第 3款及同條第2項規定，請求判決准被
    上訴人與上訴人離婚，並附帶請求酌定對於未成年子女權利
    義務行使負擔之內容及方法。
    上訴人對兩造於91年10月26日結婚，育有未成年子女鄧巧稜
    、鄧康廷，現婚姻關係仍存續中，被上訴人於93年7月7日返
    回娘家等情不爭執。惟辯以93年3月4日伊並未毆打被上訴人
    ，93年 3月11日係兩造互毆，93年7月7日兩造發生口角，伊
    未毆打被上訴人。本件並非被上訴人要離婚，係被上訴人之
    母要被上訴人與伊離婚等語。
    （原審判准被上訴人與上訴人離婚。並定兩造所生未成年子
    女鄧巧稜之權利義務之行使或負擔，由上訴人乙○○任之；
    鄧康廷之權利義務之行使或負擔，由被上訴人甲○○任之。
    另酌定被上訴人得依原判決附表一所示期間、方式與鄧康廷
    會面交往。上訴人得依原判決附表二所示期間、方式與鄧康
    廷會面交往。）
二、被上訴人主張兩造於91年10月26日結婚，育有未成年子女鄧
    巧稜、鄧康廷，現婚姻關係仍存續中，被上訴人於93年7月7
    日返回娘家等情，業據提出戶籍謄本為證，且為上訴人所不
    爭執，堪認為真正。
三、被上訴人主張依民法第1052條第1項第 3款、及同條第2項規
    定請求裁判離婚。茲就被上訴人請求裁判離婚是否有理由，
    審酌如次：
(一)、被上訴人主張上訴人分別於93年3月4日，同年3月11日，7月
    7日毆打伊成傷等情，雖據提出93年3月11日驗傷及93年7月9
    日驗傷診斷證明書二紙為證（見原審卷(一)第25頁、18頁）。
    上訴人則僅承認兩造於93年3月11日互毆，否認其於93年3月
    4日、7月7日毆打被上訴人。
    經查被上訴人未提出93年3月4日遭上訴人毆傷之證明，是其
    主張於是日遭上訴人毆傷乙節，尚難認為真正。另被上訴人
    提出之93年7月9日驗傷診斷證明書記載「多處挫傷，病人主
    訴遭人毆打。頭皮挫傷，右前臂挫傷瘀腫，右小腿 7*1.5公
    分挫傷」（見原審卷第18頁），是尚難憑該診斷證明書遽認
    上述傷勢係上訴人於93年7月7日所為。而上訴人謂其於93年
    3 月11日亦遭被上訴人毆傷（胸壁及面部擦傷、上肢咬傷合
    併瘀腫）乙節，亦據提出診斷證明書乙紙、原法院94年度竹
    北簡字第 109號刑事簡易判決一件為證（見原審卷第54頁、
    本院卷第25頁），尚堪認為真正。另被上訴人亦未舉證證明
    上訴人有辱罵鄧康廷係雜種之情。從而被上訴人主張其受有
    上訴人不堪同居之虐待乙節，即難遽認為真正，其主張依民
    法第1052條第1項第3款規定，訴請離婚，尚屬無據。
(二)、被上訴人主張兩造婚姻已缺互信、互諒、互愛基礎，被上訴
    人經常希望上訴人於假日帶家人出遊，但上訴人均拒絕，反
    而自己流連釣蝦場，被上訴人於原審當庭辱罵丈母娘，兩造
    實難以繼續維持婚姻，依民法第1052條第 2項規定請求判決
    離婚等語。上訴人則以上開情詞置辯。經查：
１、按民法親屬篇於74年修正後，於第1052條增列第 2項離婚事
    由之概括規定，准「有前項以外之重大事由，難以維持婚姻
    者，夫妻之一方得請求離婚」，其目的在使夫妻請求裁判離
    婚之事由較富彈性。民法第第1052條第 2項但書規定難以維
    持婚姻之重大事由應由夫妻之一方負責者，僅他方得請求離
    婚，係為求公允而設，故夫妻雙方就此重大事由均須負責，
    應比較衡量雙方之有責程度，責任較輕之一方，得向責任較
    重之他方請求離婚，有責程度相同時，雙方應均得請求離婚
    ，始符公平。
２、兩造於93年 3月11日因爭執互毆，已如上述。另依上訴人自
    陳「（93年7月7日）前一天晚上我有告訴我太太要去釣蝦，
    她有同意，後來約11點半她打電話來說太晚，老大不舒服，
    叫我趕快回家，我11點45分就回到家，…」等語（見本院卷
    第47頁），是堪認被上訴人主張上訴人流連釣蝦場乙節，尚
    與事實無違。查兩造長女鄧巧稜係92年3月23日生，於93年7
    月7日斯時年僅一歲餘。另鄧康廷係93年8月30日生，依此推
    算，被上訴人於93年7月7日時已懷孕7、8個月，而上訴人猶
    於夜間流連釣蝦場，不顧被上訴人及幼女，兩造因而衝突，
    致被上訴人於93年7月7日返娘家。另上訴人於原審當庭謂被
    上訴人之母「你這個爛人都是你教壞女兒」等語（見原審卷
    第42頁），亦見上訴人對被上訴人之母之不尊重。堪認兩造
    婚姻已生破綻，且上訴人之責應較被上訴人為重。從而被上
    訴人以兩造婚姻有難以維持之重大事由，依民法第1052條第
    2項規定，訴請離婚，為有理由，應予准許。
四、按夫妻離婚者，對於未成年子女權利義務之行使或負擔，依
    協議由一方或雙方共同任之。未為協議或協議不成者，法院
    得依夫妻之一方、主管機關、社會福利機構或其他利害關係
    人之請求或依職權酌定之。又法院為前項裁判時，應依子女
    之最佳利益，審酌一切情狀，參考社工人員之訪視報告，尤
    應注意左列事項：(一)子女之年齡、性別、人數及健康情形
    。(二)子女之意願及人格發展之需要。(三)父母之年齡、職
    業、品行、健康情形、經濟能力及生活狀況。(四)父母保護
    教養子女之意願及態度。(五)父母子女間或未成年子女與其
    他共同生活之人間之感情狀況，民法第1055條第1項、第105
    5條之1分別定有明文。
    本件兩造對子女權利義務之行使或負擔無法協議，自應由法
    院依被上訴人請求酌定之。本院斟酌兩造所生未成年子女鄧
    巧稜現由上訴人及其母照顧，及原審囑託財團法人台灣兒童
    暨家庭扶助基金會新竹分事務所（新竹家庭扶助中心）派員
    訪視亦認鄧巧稜受照顧狀況良，評估上訴人在親友持續協助
    下，可承擔鄧巧稜教養之責，提供鄧巧稜適當教養環境（參
    見原審卷(二)第22頁訪視調查報告），本院認鄧巧稜權利義務
    之行使或負擔，由上訴人任之，較符合子女之最佳利益，爰
    酌定由上訴人任之。本院另斟酌鄧康廷於93年 8月30日出生
    後即由被上訴人照顧，及原審囑託財團法人台灣兒童暨家庭
    扶助基金會台北縣分事務所（台北縣家庭扶助中心）派員訪
    視亦認被上訴人親友支持強，應有能力讓子女獲得穩定的生
    活（參見原審卷(二)第15頁訪視調查報告），本院認鄧康廷權
    利義務之行使或負擔，由被上訴人任之，較符合子女之最佳
    利益，爰酌定由被上訴人任之。
五、又法院得依請求或依職權，為未行使或負擔權利義務之一方
    酌定其與未成年子女會面交往之方式及期間，民法第1055條
    第5項亦定有明文。
    查兩造所生未成年子女鄧巧稜、鄧康廷權利義務之行使或負
    擔，分別由上訴人乙○○及被上訴人甲○○任之較為適當，
    已如前述。本院為使鄧巧稜、鄧康廷之人格健全發展，並兼
    顧人倫親情，爰考量兩造目前之生活狀況，鄧巧稜、鄧康廷
    之生活作習、年齡等一切情事，酌定被上訴人甲○○得依原
    判決附表一所示時間、方式與鄧巧稜為會面交往；上訴人乙
    ○○得依附表二所示時間、方式與鄧康廷為會面交往。
六、綜上所述，被上訴人依民法第1052條第 2項規定訴請離婚為
    有理由，應予准許。又兩造所生未成年子女鄧巧稜之權利義
    務之行使或負擔應由上訴人任之；鄧康廷之權利義務之行使
    或負擔應由被上訴人任之。並酌定被上訴人得依原判決附表
    一所示時間、方式與鄧巧稜為會面交往；上訴人得依附表二
    所示時間、方式與鄧康廷為會面交往。從而，原審判決准被
    上訴人與上訴人離婚，及鄧巧稜之權利義務之行使或負擔應
    由上訴人任之；鄧康廷之權利義務之行使或負擔應由被上訴
    人任之。並酌定被上訴人得依原判決附表一所示時間、方式
    與鄧巧稜為會面交往；上訴人得依附表二所示時間、方式與
    鄧康廷為會面交往，即無違誤（原判決主文第三項及附表一
    將「鄧巧稜」誤載為「鄧康廷」；原判決主文第四項及附表
    二將「鄧康廷」誤載為「鄧巧稜」，均應予更正）。上訴意
    旨指摘原判決不當，求予廢棄改判，為無理由，應予駁回。
七、本件事證已明，兩造其餘攻擊防禦方法，經核與本判決之結
    果不生影響，爰不一一論述。上訴人聲請訊問證人廖銀妹、
    廖和田、廖夢蘋、吳子敬、洪哲聖、邱明珠、吳春龍、郭來
    好、李金鳳等及調閱新竹地方法院94年度簡上字第48號傷害
    案卷、向馬偕紀念醫院調閱被上訴人就診病歷資料、向紘琦
    公司函查被上訴人在該公司實際領薪證明及投保證明等，均
    核無必要，併予敘明。
八、據上論結，本件上訴為無理由，依民事訴訟法第449條第1項
    、第78條，判決如主文。
中　　華　　民　　國　　94　　年　　10　　月　　4 　　日
　　　　　　　　　民事第九庭  　審判長法　官  吳景源
　　　　　　　　　　　　　　　　      法　官  鄭威莉
　　　　　　　　　　　　　　　      　法　官  滕允潔
正本係照原本作成。
如不服本判決，應於收受送達後20日內向本院提出上訴書狀，其
未表明上訴理由者，應於提出上訴後20日內向本院補提理由書狀
（均須按他造當事人之人數附繕本）上訴時應提出委任律師或具
有律師資格之人之委任狀；委任有律師資格者，另應附具律師資
格證書及釋明委任人與受任人有民事訴訟法第466條之一第一項
但書或第二項（詳附註）所定關係之釋明文書影本。
中　　華　　民　　國　　94　　年　　10　　月　　5 　　日
　　　　　　　　　　　　　　　　　　　書記官  黃麗玲
附註：
民事訴訟法第四百六十六條之一（第一項、第二項）：
對於第二審判決上訴，上訴人應委任律師為訴訟代理人。但上訴
人或其他法定代理人具有律師資格者，不在此限。
上訴人之配偶、三親等內之血親、二親等內之姻親，或上訴人為
法人、中央或地方機關時，其所屬專任人員具有律師資格並經法
院認為適當者，亦得為第三審訴訟代理人。